ACORDAO-COMPLETO-2421609

ACÓRDÃO 2131/2020 ATA 30/2020 - PLENÁRIO

VISTOS, relatados e discutidos estes autos de representação sobre possíveis irregularidades ocorridas no Pregão Presencial 9/2020, conduzido pela Prefeitura Municipal de Itapuranga/GO, para a aquisição de uma escavadeira hidráulica sobre esteiras, no âmbito do Convênio 896411/2019; 
ACORDAM os Ministros do Tribunal de Contas da União, reunidos em Sessão do Plenário, ante as razões expostas pelo Relator, em:
9.1. conhecer da presente representação, satisfeitos requisitos de admissibilidade previstos nos artigos 235, caput, e 237, inciso VII, do Regimento Interno do TCU c/c o art. 113, § 1º, da Lei 8.666/1993, e com o art. 103, § 1º, da Resolução-TCU 259, de 7/5/2014, para, no mérito, considerá-la procedente;
9.2. determinar ao Ministério do Desenvolvimento Regional (MDR) , com amparo no art. 4º, inciso II, da Resolução TCU 315/2020 que, caso seja celebrado o Convênio 896411/2019, não repasse ao Município de Itapuranga/GO os recursos financeiros destinados à aquisição de escavadeira hidráulica (no valor de R$ 300.000,00) , enquanto constar do Termo de Referência exigência que restrinja a competitividade do certame licitatório, a exemplo de "vazão hidráulica total mínima de 460 l/min", informando ao Tribunal o atendimento desta determinação, em até quinze dias, a partir da eventual liberação dos recursos;
9.3. dar ciência ao Município de Itapuranga/GO, com amparo no art. 9º, inciso II, da Resolução TCU 315/2020 que, no tocante ao Pregão Presencial 9/2020:
9.3.1. a exigência constante do edital no sentido de que a escavadeira hidráulica deveria apresentar "vazão hidráulica total mínima de 460 l/min", sem respaldo em elementos técnicos ou de desempenho operacional, contraria o art. 3º, inciso II, da Lei 10.520/2012, e do art. 3º, §1º, da Lei 8.666/1993, por ocasionar restrição injustificada ao caráter competitivo do certame;
9.3.2. a utilização de pregão presencial em vez da modalidade pregão eletrônico, sem a devida justificativa, contraria o art. 1º, §1º, do Decreto 10.024/2019;
9.4. dar ciência desta decisão ao Ministério do Desenvolvimento Regional, ao Município de Itapuranga/GO e às empresas Cbmaq - Companhia Brasileira de Máquinas e Valence Máquinas e Equipamentos Ltda.
9.5. arquivar o presente processo, nos termos do art. 169, inciso V, do Regimento Interno do TCU.

Representação sobre possíveis irregularidades ocorridas em pregão para a aquisição de uma escavadeira hidráulica sobre esteiras.

Município de Itapuranga/GO.

3. Interessados/Responsáveis: não há.

13.1. Ministros presentes: José Mucio Monteiro (Presidente), Walton Alencar Rodrigues, Benjamin Zymler, Augusto Nardes, Aroldo Cedraz, Raimundo Carreiro, Ana Arraes, Bruno Dantas e Vital do Rêgo (Relator).
13.2. Ministros-Substitutos presentes: Marcos Bemquerer Costa, André Luís de Carvalho e Weder de Oliveira.

VITAL DO RÊGO

Adoto como relatório, com os ajustes de forma pertinentes, a instrução da Secretaria de Controle Externo do Desenvolvimento Econômico (peça 49) , cuja proposta contou com a anuência do Secretário em Substituição (peça 50) , a qual transcrevo a seguir:
INTRODUÇÃO
	Cuidam os autos de Representação a respeito de possíveis irregularidades ocorridas na Prefeitura Municipal de Itapuranga/GO, relacionadas ao Pregão Presencial 9/2020, realizado em 6/3/2020 para aquisição de uma escavadeira hidráulica sobre esteiras, de vinte toneladas, no âmbito do Convênio 896411/2019, a ser celebrado entre a municipalidade e o Ministério do Desenvolvimento Regional (MDR) (peça 1 e 12) . 
HISTÓRICO
2.	A Representação foi formulada pela CBMAQ - Companhia Brasileira de Máquinas, CNPJ 11.239.764/0002-31, com base no § 1º do art. 113 da Lei 8.666, de 21/6/1993, sob a alegação de que o edital do Pregão Presencial 9/2020 contém exigência que comprometeu o caráter competitivo da licitação e, assim, prejudicou a isonomia entre os licitantes (peça 1) . Tal exigência consiste na especificação, para a escavadeira, de vazão hidráulica total de no mínimo 460 l/min, registradas no Termo de Referência constante do Anexo I do referido edital (peça 5, p. 13-14) .
3.	A instrução inicial à peça 14 consignou que a representação preencheu os requisitos de admissibilidade constantes no art. 235 e art. 237, VII, do Regimento Interno do TCU e no art. 103, § 1º da Resolução-TCU 259/2014. Dessa forma, a instrução concluiu que a representação poderia ser conhecida, para fins de comprovar a sua procedência, nos termos do art. 234, § 2º, segunda parte, do Regimento Interno do TCU, aplicável às representações de acordo com o parágrafo único do art. 237 do mesmo RI/TCU.
4.	A instrução à peça 14 também registrou a plausibilidade jurídica da Representação em virtude da probabilidade de existência de grave infração à norma legal no âmbito do Pregão Presencial 9/2020, tendo em vista a possível restrição à competitividade do certame licitatório e utilização de Pregão Presencial em vez da modalidade Pregão Eletrônico.
5.	A referida instrução entendeu não haver perigo da demora ou possibilidade de ineficácia da decisão de mérito, pelo que propôs a não concessão da medida cautelar requerida, oitiva e diligência à P. M. de Itapuranga/GO, oitiva da empresa vencedora do certame licitatório e determinação ao MDR (peça 14, p. 3) .
6.	Por meio do Acórdão 1066/2020-TCU-Plenário, relator Ministro Vital do Rêgo (peça 17) , o TCU decidiu:
9.1 conhecer da presente representação, satisfeitos requisitos de admissibilidade previstos nos artigos 235, caput, e 237, inciso VII, do Regimento Interno do TCU c/c o art. 113, § 1º, da Lei 8.666/1993; 
9.2. determinar, cautelarmente, nos termos do art. 276, caput, do Regimento Interno do TCU, ao Ministério do Desenvolvimento Regional (MDR) , que se abstenha de transferir recursos ao município de Itapuranga, por meio do Convênio 896411/2019, até que o Tribunal se manifeste quanto ao mérito da presente representação; 
9.3. promover, com fundamento no art. 276, § 3º, do Regimento Interno do TCU, a oitiva da Prefeitura Municipal de Itapuranga/GO, para que se manifeste, no prazo de 15 (quinze) dias, acerca dos seguintes fatos: 
9.3.1. inserção, no Termo de Referência referente ao Pregão Presencial 9/2020, para aquisição de escavadeira hidráulica sobre esteiras, de exigência de "vazão hidráulica total de, no mínimo, 460 l/min", sem respaldo em elementos técnicos ou de desempenho operacional, incorrendo em potencial restrição à competitividade na licitação, por impedir a participação de um maior número de licitantes no mencionado certame; 
9.3.2. utilização de pregão presencial em vez da modalidade pregão eletrônico no Certame Licitatório 9/2020; 
9.4. diligenciar, nos termos do art. 157 do Regimento Interno do TCU, a Prefeitura Municipal de Itapuranga/GO, para que encaminhe a este Tribunal, no prazo de quinze dias, cópia completa, preferencialmente em meio magnético, do processo administrativo do Pregão Presencial 9/2020; 
9.5. determinar, nos termos do art. 250, inciso V, do Regimento Interno do TCU, a oitiva da empresa Valence Máquinas e Equipamentos Ltda. (CNPJ 08.250.241/0005-24) , na qualidade de vencedora do Pregão Presencial 9/2020, para que, se assim desejar, se manifeste sobre os fatos apurados neste processo;
7.	Em atendimento ao referido acórdão, o Serviço de Comunicação Processual da Segecex expediu os Ofícios 20021, de notificação do MDR (peça 20) , 20022 de oitiva e diligência da P. M. de Itapuranga/GO (peça 22) e 20025 de oitiva da empresa Valence Máquinas e Equipamentos Ltda. (peça 23) . Foram recebidas respostas do MDR (peça 24) e da Valence Máquinas e Equipamentos Ltda (peça 35) . Apesar de ter tomado ciência do ofício encaminhado em 14/5/2020 (peça 26) , a P. M. de Itapuranga/GO não se manifestou nos autos quanto à oitiva nem atendeu à diligência, no sentido de encaminhar ao Tribunal cópia completa do processo administrativo do Pregão Presencial 9/2020.
EXAME TÉCNICO
8.	Em cumprimento ao item 9.2 do Acórdão acima transcritos, por meio do Ofício 233, de 14/5/2020 (peça 24, p. 1) , a Assessoria Especial de Controle Interno do MDR informou que o Ministério não repassará recursos ao referido Município por meio do convênio em fomento, uma vez que este não foi celebrado. O citado expediente encaminhou o Ofício 884/2020/GAB/SMDRU/MDR (peça 24, p. 3-4) e o Despacho CGAP DM (peça 24, p. 5-6) , que se manifestaram no mesmo sentido. Esse Despacho consignou ainda "que não houve análise/aprovação do Termo de Referência", nem do processo licitatório, "que não foi inserido na Plataforma Mais Brasil" e elencou pendências "que impossibilitaram a continuidade da formalização do convênio em tela", quais sejam (peça 24, p. 5) :
	a) falta dos comprovantes de envio da Declaração de Precatórios e das declarações de regularidade fiscal na data da celebração do convênio;
	b) a rubrica indicada na Declaração de Contrapartida não possui recursos suficientes para cobrir o valor da contrapartida;
	c) no Plano de Sustentabilidade não foi descrito de forma específica os impactos socioeconômicos da ação;
	d) as cotações de preço apresentadas estão fora do prazo, tem mais de 180 dias da data de celebração;
	e) no item 3.1 do Termo de Referência, utilização de pregão presencial, não foi inserida justificativa para a não utilização do pregão eletrônico. 
9.	A empresa Valence Máquinas e Equipamentos Ltda. apresentou manifestação à peça 35 na qual, no que concerne à exigência editalícia contida no Termo de Referência do Pregão Presencial 9/2020, consignou (peça 35, p. 5-7) :
Ainda assim, e apenas no que diz respeito ao argumento da Representante de que não há justificativa técnica ou operacional para a estipulação da exigência de "vazão hidráulica total de no mínimo 460 l/min", a VALENCE pondera que a especificação técnica do objeto licitado constitui ato privativo da Administração a partir da análise do fim a que se destina o equipamento, o que lhe permite definir as características mais apropriadas à sua consecução.
 (...) 
O equipamento licitado é a "escavadeira hidráulica sobre esteiras".
Escavadeiras são escalonadas por peso, o qual é relevante para a sua estabilidade e capacidade de suportar carga.
Além disso, o motor de uma escavadeira dessa natureza tão somente alimenta a bomba hidráulica.
A esteira, por sua vez, é movimentada pela força hidráulica.
Logo, quanto maior a vazão da bomba (pressão de óleo) , maior a capacidade de escavação e produtividade do equipamento, além de gastar menos combustível.
Nesse sentido, o sistema hidráulico do equipamento é que define a sua capacidade e produtividade, de modo que quanto maior a vazão, maior a força e a eficiência do equipamento para suportar a demanda.
 (...) 
Ao reverso, peso e vazão hidráulica são elementos que definem a estabilidade, a capacidade e a eficiência do equipamento, repercutindo, assim, diretamente na própria satisfação do interesse envolvido na contratação.
9.1.	A empresa também argumentou que "o próprio Município chegou a exemplificar diversos equipamentos que atendem às características eleitas pelo Edital, demonstrando a existência de opções variadas no mercado que se contrapõem à ideia de restrição lançada pela Representante" (peça 35, p. 8) . Como exemplo, transcreveu excerto do texto do julgamento da impugnação do edital do Pregão Presencial 9/2020, presente à peça 7, p. 4, no qual o Presidente da Comissão de Licitação de Itupiranga/GO listou marcas e modelos de escavadeiras que possuiriam vazão hidráulica total igual ou superior a 460 l/min, como segue:
	Marca
	Modelo
	Quantidade vazão hidráulica total l/min.

	Komatsu
	PC210
	475

	JCB
	JS210
	460

	SDLG (Volvo) 
	625
	460

	Caterpillar
	326
	526

9.2.	Aduziu a Valence, após citar doutrinadores como José dos Santos Carvalho Filho e Marçal Justen Filho, que (peça 35, p. 5) :
Como se vê, todas essas questões são exclusivamente afetas ao ente licitante, a quem compete estabelecer as peculiaridades das quais se revestirá o processo licitatório.
Ainda assim, e apenas no que diz respeito ao argumento da Representante de que não há justificativa técnica ou operacional para a estipulação da exigência de "vazão hidráulica total de no mínimo 460 l/min", a VALENCE pondera que a especificação técnica do objeto licitado constitui ato privativo da Administração a partir da análise do fim a que se destina o equipamento, o que lhe permite definir as características mais apropriadas à sua consecução.
Análise
10.	A Lei 8.666/1993 é cristalina no sentido de que é vedado incluir cláusulas ou condições irrelevantes ou desnecessárias para o objeto do contrato (art. 3º, §1º) . É certo que qualquer condição incluída na especificação do objeto restringe o rol de potenciais participantes do certame. Quando essa condição é comprovadamente desnecessária ao interesse público é vedada, pois vai restringir o caráter competitivo do certame e prejudicar a satisfação do princípio da proposta mais vantajosa. Nessa linha dispõe o art. 3º, II, da Lei 10.520/2002 que "a definição do objeto deverá ser precisa, suficiente e clara, vedadas especificações que, por excessivas, irrelevantes ou desnecessárias, limitem a competição". Recentes decisões do TCU corroboram essa assertiva: Acórdão 214/2020-TCU-Plenário, relator Ministro Aroldo Cedraz e Acórdão 1914/2020-TCU-Plenário, relator Ministro Vital do Rêgo.
11.	O fato é que não pode a administração estabelecer exigências superiores ao que se revela realmente necessário para a execução do objeto da licitação, visto que pode prejudicar a obtenção da proposta mais vantajosa, restringindo o número de participantes do certame. No caso em exame, somente duas empresas efetivamente participaram da licitação: a Representante e a Valence. As outras duas não apresentaram proposta (peça 8, p. 1) .
12.	Por ocasião de nossa instrução anterior extraímos do site plataformamaisbrasil.gov.br o Termo de Referência que consta à peça 13 destes autos. Agora, em nova pesquisa naquele sítio, verificamos a existência de outro Termo de Referência, ora acostado aos autos à peça 45. O primeiro tem data de 11/12/2019 e o segundo 20/12/2019. Pode-se inferir que o segundo substitui o primeiro pois, caso contrário, não teria razão de ser encaminhado pela P. M. de Itapuranga ao MDR. Extraímos do referido site o Parecer Técnico datado de 21/12/2019 que, após análise do Plano de Aplicação Detalhado do Convênio 896411/2019, consignou (peça 46, p. 1) :
 (Plano de Aplicação Detalhado) : Descrever as especificações do bem de forma genérica de modo que o objeto descrito possa traduzir a real necessidade do Poder Público, com todas as características indispensáveis, afastando-se, evidentemente, as características irrelevantes e desnecessárias, que têm o condão de restringir a competição durante a fase da licitação.
13.	Entre os dois Termos de Referência acima citados há diferenças significativas, tais como:
	Exigência/Item
	TR de 11/12/2019 (peça 13) 
	TR de 20/12/2019 (peça 45) 

	Tabela I
	A tabela não nomeia as empresas que apresentaram orçamentos (p. 2) 
	A tabela nomeia as empresas que apresentaram orçamentos (p. 2) 

	Tabela I
	Os valores apresentados são: RS 420.000,00; R$ 465.000,00 e R$ 440.000,00 com valor médio de R$ 441.666,67 (p. 2) 
	Os valores apresentados são: RS 420.000,00; R$ 455.000,00 e R$ 475.000,00 com valor médio de R$ 450.000,00 (p. 2) 

	Velocidade de giro mínimo
	12,5 rpm (p. 3) 
	11,5 rpm (p. 3) 

	Vazão hidráulica total mínima
	460 l/min (p. 3) 
	400 l/min (p. 3) 

	Chassi inferior com, no mínimo
	Sete roletes inferiores e dois superiores
	Não exigiu

	Sistema de translação com força de tração mínima
	190 Kn
	Não exigiu

	Desempenho mínimo em rampas
	32 graus
	Não exigiu

	Força de desagregação da caçamba
	Mínimo de 14.000 kgf
	Não exigiu

	Tanque de combustível - capacidade mínima
	320 litros
	300 litros (p. 3) 

13.1.	Verifica-se que as exigências de chassi inferior, sistema de translação com força de tração mínima, desempenho mínimo em rampas e força de desagregação foram retiradas no segundo Termo de Referência, enquanto as exigências de velocidade de giro mínimo, vazão hidráulica total mínima e capacidade do tanque de combustível foram reduzidas. 
13.2.	A nosso ver, todas essas exigências mínimas de desempenho - e não apenas a que é objeto desta Representação -, também podem ser entendidas como restritivas à competitividade no referido certame licitatório.
14.	A rigor, a exigência ora em exame eliminaria do Pregão Presencial 9/2020 até mesmo a Valence, declarada vencedora. O edital exigiu vazão hidráulica total mínima de 460 l/min enquanto o modelo da Valence (JS210) apresenta vazão máxima de 2x230 l/min (460 l/min) , conforme especificações que acostamos aos autos (peça 47, p. 16, texto realçado) .
15.	Ressalte-se que, mesmo tendo encaminhado o segundo Termo de Referência ao MDR - e mesmo assim ter o Parecer Técnico mencionado no item 12, acima, consignado a necessidade de ajustes nele -, a P. M. de Itapuranga/GO utilizou o anterior, que consta à peça 13, com mais e maiores exigências.
16.	Por oportuno, trouxemos aos autos, a título de exemplificação, a Nota Técnica do Centro de Apoio Operacional da Moralidade Administrativa (CMA) e do grupo especial anticorrupção (GEAC) 2/2017, do Ministério Público de Santa Catarina (MPSC) , que orienta os promotores de justiça com atuação na área de Moralidade Administrativa no sentido de que, para a compra de máquinas pesadas, deve estar descrito no objeto do edital somente as características básicas do equipamento. E ainda delimita que, no caso de escavadeira hidráulica, especifique somente potência mínima, peso operacional mínimo, volume mínimo da caçamba e dimensão mínima da sapata (peça 48, p. 3-4) .
16.1.	A Nota Técnica 2/2017 do MPSC cita exemplos de exigências impertinentes para retroescavadeira, pá carregadeira e escavadeira hidráulica, quais sejam (peça 48, p. 5) :
Tipo de transmissão (se hidrostática ou power shift) , basculamento por determinado número de cilindros, limites mínimos e máximos para vazão ou pressão do sistema hidráulico, força de desagregação, número de módulos de trabalho, força mínima ou máxima de tração, número de cilindros do motor, tamanho máximo ou mínimo do reservatório de combustível.
16.2.	Observa-se que várias das exigências consideradas "impertinentes" na Nota Técnica 2/2017 do MPSC estão presentes no edital do Pregão Presencial 9/2020.
17. 	A empresa Valence justificou a exigência de vazão hidráulica total mínima afirmando que, quanto maior a vazão da bomba (pressão de óleo) , maior a capacidade de escavação e produtividade do equipamento, além de gastar menos combustível. Também consignou que o sistema hidráulico do equipamento é que define a sua capacidade e produtividade, de modo que quanto maior a vazão, maior a força e a eficiência do equipamento para suportar a demanda. Essas assertivas são meras ilações sem suporte probatório. Não há, nos autos, elementos que atestem que a especificação seria indubitavelmente necessária para atender às necessidades do Município.
18.	Ante ao exposto, resta caracterizada a inexistência de justificativa de natureza técnica e/ou operacional para sustentar a exigência de "vazão hidráulica total mínima de 460 l/min", incorrendo a P. M. de Itapuranga em restrição indevida à competitividade da licitação, impedindo a participação de um maior número de licitantes no mencionado certame e prejudicando a satisfação da obtenção da proposta mais vantajosa, pelo que consideramos ainda presentes os motivos da concessão da medida cautelar.
Da modalidade da licitação
19.	Quanto à utilização de pregão presencial em vez da modalidade eletrônica a P. M. de Itapuranga não respondeu à oitiva do TCU, enquanto a empresa Valence Máquinas e Equipamentos Ltda. consignou que tal procedimento é escolha da Administração na fase interna da licitação, "que somente podem ser atribuíveis ao Município" (peça 35, p. 9) . 
20.	A Prefeitura utilizou a modalidade pregão, na forma presencial, em detrimento do disposto no §1º, do art.4º, do Decreto 10.450/2005: "O pregão deve ser utilizado na forma eletrônica, salvo nos casos de comprovada inviabilidade, a ser justificada pela autoridade competente." 
21.	Para as licitações cujos editais tenham sido publicados após 28 de outubro de 2019, deve-se observar o disposto no art. 1º do Decreto 10.024/2019 que revogou o Decreto 10.450/2005, onde o pregão eletrônico era preferencial, e o tornou obrigatório para a aquisição de bens e a contratação de serviços comuns, na administração pública federal.
22.	Disciplina, além disso que, para a aquisição de bens e a contratação de serviços comuns pelos entes federativos, com a utilização de recursos da União decorrentes de transferências voluntárias tais como convênios e contratos de repasse, a utilização da modalidade de pregão, na forma eletrônica, ou da dispensa eletrônica, será obrigatória, exceto nos casos em que a lei ou a regulamentação específica que dispuser sobre a modalidade de transferência discipline de forma diversa as contratações com os recursos do repasse, ou fique comprovada a inviabilidade técnica ou a desvantagem para a administração na realização da forma eletrônica, conforme art. 1º, § 3º e 4º, do Decreto 10.024/2019.
23.	Relevante notar que o Termo de Referência à peça 13, p. 4 consignou no item 3.1 - metodologia de seleção, que seria utilizada a modalidade Pregão Presencial, enquanto o segundo Termo de Referência encaminhado pela Municipalidade ao MDR (peça, 45, p. 4) , no mesmo item, estabeleceu que seria utilizado Pregão Eletrônico.
24.	Dessa forma, a utilização da modalidade pregão, na forma eletrônica deveria ter sido adotada de forma preferencial. Para a escolha da forma presencial deveria haver comprovação da inviabilidade da forma eletrônica mediante justificativa plausível, à luz do princípio da motivação do ato administrativo que impõe aos agentes públicos o dever de justificação de suas condutas. Como a P. M. de Itapuranga/GO não atendeu à diligência do Tribunal no sentido de encaminhar cópia integral do processo licitatório, não é possível confirmarmos ou não o atendimento à norma citada. Não proporemos aplicação da multa prevista no art. 58, IV, da Lei 8.443/1992 ao Prefeito de Itapuranga/GO pelo não atendimento à diligência, por economia processual e tendo em vista que não houve prejuízo ao exame desta Representação, sendo suficiente a ciência ao Município, da possibilidade da aplicação da multa.
25.	Ante o exposto, proporemos o conhecimento da presente Representação para, no mérito, considerá-la procedente, e expedição das seguintes determinações ao MDR e ao Município de Itapuranga/GO:
	a) determinar ao Ministério do Desenvolvimento Regional, com amparo no art. 4º, II, da Resolução TCU 315/2020 que, caso seja celebrado o  Convênio 896411/2019, não repasse ao Município de Itapuranga/GO os recursos financeiros no valor de R$ 300.000,00, destinados à aquisição de escavadeira hidráulica, enquanto constar do termo de referência exigência que restrinja a competitividade do certame licitatório, a exemplo de "vazão hidráulica total mínima de 460 l/min", informando ao Tribunal o atendimento desta determinação, em até quinze dias, a partir da eventual liberação dos recursos;
	b) determinar ao Município de Itapuranga/GO, com amparo no art. 71, inciso IX, da Constituição Federal de 1988 e no art. 4º, I, da Resolução TCU 315/2020 que, no prazo de até quinze dias, promova a anulação de todos os atos inerentes ao Pregão Presencial 9/2020 relacionados ao item escavadeira hidráulica, em razão do descumprimento do art. 3º, inciso II, da Lei 10.520, de 17/7/2012, e do art. 3º, §1º, da Lei 8.666/1993, na medida em que houve restrição injustificada ao caráter competitivo do certame, ao se exigir no edital, "vazão hidráulica total mínima de 460 l/min" sem respaldo em elementos técnicos ou de desempenho operacional, informando ao Tribunal, até o fim do prazo fixado, as medidas adotadas.
CONCLUSÃO
26.	Trata-se de Representação postulada pela empresa CBMAQ - Companhia Brasileira de Máquinas Ltda. a respeito de exigência prejudicial à competitividade havida no Pregão Presencial 9/2020, realizado pela P. M. de Itapuranga/GO, no âmbito do Convênio 896411/2019, a ser celebrado com o Ministério do Desenvolvimento Regional (item 1) .
27.	Por meio do Acórdão 1066/2020-TCU-Plenário, relator Ministro Vital do Rêgo (peça 17) , o TCU expediu medida cautelar ao MDR para que não repassasse àquele Município os recursos previstos no citado convênio e determinou oitivas e diligência (itens 2-8) .
28. 	Exame técnico procedido na documentação carreada aos autos pela empresa Valence Máquinas e Equipamentos Ltda. concluiu que permanecem os elementos que suportaram a concessão da medida cautelar (itens 9-24) .
PROPOSTA DE ENCAMINHAMENTO
29.	Ante o exposto, submetem-se os autos à consideração superior, propondo:
29.1.	conhecer da presente Representação, eis que satisfeitos os requisitos de previstos nos arts. 235 e 237, inciso VII, do Regimento Interno do TCU, combinados com o art. 113, § 1º, da Lei 8.666/1993, e com o art. 103, § 1º, da Resolução-TCU 259, de 7/5/2014, para, no mérito, considerá-la procedente;
29.2.	determinar ao Ministério do Desenvolvimento Regional, com amparo no art. 4º, II, da Resolução TCU 315/2020 que, caso seja celebrado o  Convênio 896411/2019, não repasse ao Município de Itapuranga/GO os recursos financeiros no valor de R$ 300.000,00, destinados à aquisição de escavadeira hidráulica, enquanto constar do Termo de Referência exigência que restrinja a competitividade do certame licitatório, a exemplo de "vazão hidráulica total mínima de 460 l/min", informando ao Tribunal o atendimento desta determinação, em até quinze dias, a partir da eventual liberação dos recursos;
29.3.	determinar ao Município de Itapuranga/GO, com amparo no art. 71, inciso IX, da Constituição Federal de 1988 e no art. 4º, I, da Resolução TCU 315/2020 que, no prazo de até quinze dias, promova a anulação de todos os atos inerentes ao Pregão Presencial 9/2020 relacionados ao item escavadeira hidráulica, em razão do descumprimento do art. 3º, inciso II, da Lei 10.520, de 17/7/2012, e do art. 3º, §1º, da Lei 8.666/1993, na medida em que houve restrição injustificada ao caráter competitivo do certame, ao se exigir no edital, "vazão hidráulica total mínima de 460 l/min" sem respaldo em elementos técnicos ou de desempenho operacional, informando ao Tribunal, até o fim do prazo fixado, as medidas adotadas;
29.4.	dar ciência ao Município de Itapuranga/GO, com fulcro no art. 9º, I, da Resolução TCU 315/2020, de que o descumprimento, no prazo fixado, sem causa justificada, à diligência determinada pelo Relator enseja a aplicação da multa prevista no art. 58, IV, da Lei 8.443/1992;	
29.5.	encaminhar o acórdão que vier a ser proferido ao Município de Itapuranga/GO, à empresa Valence Máquinas e Equipamentos Ltda, à Representante e ao Ministério do Desenvolvimento Regional, informando-lhes que seu conteúdo, bem como do relatório e voto que o fundamentaram, pode ser consultado no endereço www.tcu.gov.br/acordaos, podendo os mesmos serem obtidos no dia seguinte ao de sua oficialização;
29.6.	encaminhar ao Ministério do Desenvolvimento Regional e ao Município de Itapuranga/GO cópia desta instrução, para conhecimento e para subsidiar o atendimento das determinações.
29.7.	arquivar o presente processo, nos termos do art. 169, inciso V, do Regimento Interno do TCU.
É o relatório.

Maria Raquel de Sousa Lima Uchoa Costa (OAB/MG 62.954) e Eliana Brant Rocha de Faria.

Não atuou.

REPRESENTAÇÃO. AQUISIÇÃO DE ESCAVADEIRA HIDRÁULICA. PREGÃO PRESENCIAL. POTENCIAL RESTRIÇÃO À COMPETITIVIDADE. CONHECIMENTO. CONCESSÃO DE MEDIDA CAUTELAR. OITIVAS. REJEIÇÃO DAS MANIFESTAÇÕES. CONFIRMAÇÃO DAS IRREGULARIDADES. DETERMINAÇÕES.

REPRESENTAÇÃO (REPR)

Secretaria de Controle Externo do Desenvolvimento Econômico (SecexDesenvolvimento).

Cuidam os autos de representação com pedido de medida cautelar a respeito de possíveis irregularidades ocorridas no Pregão Presencial 9/2020, conduzido pela Prefeitura Municipal de Itapuranga/GO, para a aquisição de uma escavadeira hidráulica sobre esteiras, de vinte toneladas, no âmbito do Convênio 896411/2019. O referido ajuste prevê a transferência de recursos federais pelo Ministério do Desenvolvimento Regional - MDR (R$ 300.000,00) e ainda não foi assinado.
A representação foi encaminhada pela empresa CBMaq - Companhia Brasileira de Máquinas Ltda., na posição de participante do certame. De acordo com a peça apresentada, a exigência editalícia de que a escavadeira a ser adquirida apresente "vazão hidráulica total de no mínimo 460 l/min" frusta o caráter competitivo da licitação e prejudica a isonomia entre os licitantes, uma vez que seria "uma exigência ínfima e sem sentido, que não tem nenhum caráter técnico operacional" que a justifique.
A Secretaria de Controle Externo do Desenvolvimento Econômico (SecexDesenvolvimento) , em sua primeira análise, concordou com o questionamento constante da representação. Além disso, acrescentou um segundo ponto, concernente à realização de pregão presencial, quando a modalidade eletrônica é regra.
Diante de tais indícios de irregularidade e do fato de que o convênio poderia ser assinado a qualquer tempo, com a transferência de recursos federais em seguida, esta Corte de Contas decidiu por determinar cautelarmente ao Ministério do Desenvolvimento Regional que se abstivesse de transferir recursos ao Município de Itapuranga, por meio do Convênio 896411/2019, até que o Tribunal se manifestasse quanto ao mérito da representação (Acórdão 1066/2020-TCU-Plenário) .
Na mesma decisão, determinou-se também a oitiva da Prefeitura Municipal e da empresa Valence Máquinas e Equipamentos Ltda., essa última na qualidade de vencedora do Pregão Presencial 9/2020, para que se manifestassem acerca dos seguintes fatos:
a) inserção, no Termo de Referência referente ao Pregão Presencial 9/2020, para aquisição de escavadeira hidráulica sobre esteiras, de exigência de "vazão hidráulica total de, no mínimo, 460 l/min", sem respaldo em elementos técnicos ou de desempenho operacional, incorrendo em potencial restrição à competitividade na licitação, por impedir a participação de um maior número de licitantes no mencionado certame;
b) utilização de pregão presencial em vez da modalidade pregão eletrônico no Certame Licitatório 9/2020.
O município deveria encaminhar ainda cópia completa do processo administrativo do Pregão Presencial 9/2020. Contudo, embora devidamente notificada, a Prefeitura de Itapuranga/GO não se manifestou nos autos quanto à oitiva, nem atendeu à diligência. Foram recebidas respostas apenas do MDR (peça 24) e da Valence Máquinas e Equipamentos (peça 35) . 
Em resumo, a Assessoria Especial de Controle Interno do MDR informou que a pasta não repassará recursos ao referido município por meio do convênio em fomento, uma vez que este não foi celebrado, e citou as pendências existentes para a aprovação do termo de referência.
A empresa Valence Máquinas e Equipamentos, por sua vez, intentou demonstrar que a exigência editalícia seria pertinente. Afirmou que "peso e vazão hidráulica são elementos que definem a estabilidade, a capacidade e a eficiência do equipamento, repercutindo, assim, diretamente na própria satisfação do interesse envolvido na contratação".
Na análise da SecexDesenvolvimento, os argumentos daquela que seria a vencedora do certame não são suficientes para justificar a exigência de vazão hidráulica mínima, pois não têm suporte probatório.
A unidade técnica cita, nesse sentido, material desenvolvido pelo Ministério Público de Santa Catarina, o qual descreve exigências impertinentes para a aquisição de retroescavadeira, pá carregadeira e escavadeira hidráulica. De acordo com esse manual, dentre as exigências que devem ser evitadas está justamente a de "limites mínimos e máximos para vazão ou pressão do sistema hidráulico".
Assim, a SecexDesenvolvimento propõe considerar procedente a representação e determinar ao MDR que, caso seja celebrado o Convênio 896411/2019, não repasse ao município os recursos financeiros destinados à aquisição de escavadeira hidráulica, enquanto constar do Termo de Referência exigência que restrinja a competitividade do certame licitatório.
Ademais, a unidade técnica propõe determinar ao município que promova a anulação de todos os atos inerentes ao Pregão Presencial 9/2020, em razão do descumprimento do art. 3º, inciso II, da Lei 10.520/2012 e do art. 3º, §1º, inciso I, da Lei 8.666/1993, na medida em que houve restrição injustificada ao caráter competitivo do certame, ao se exigir no edital, "vazão hidráulica total mínima de 460 l/min" sem respaldo em elementos técnicos ou de desempenho operacional.
Sugere, por fim, dar ciência ao Município de Itapuranga/GO, com fulcro no art. 9º, inciso I, da Resolução TCU 315/2020, de que o descumprimento, no prazo fixado, sem causa justificada, à diligência determinada pelo relator enseja a aplicação da multa prevista no art. 58, inciso IV, da Lei 8.443/1992.
II
De plano, reforço decisão anterior de conhecer a presente representação, uma vez preenchidos os requisitos de admissibilidade previstos nos artigos 235, caput, e 237, inciso VII, do Regimento Interno do TCU c/c o art. 113, § 1º, da Lei 8.666/1993. No tocante ao mérito, acompanho em parte os encaminhamentos sugeridos pela SecexDesenvolvimento.
Assim como a unidade técnica, entendo que os argumentos trazidos pela empresa Valence Máquinas e Equipamentos não são suficientes para justificar a inclusão de cláusula potencialmente restritiva à competitividade do certame. Isto porque não restou demonstrado como a exigência de uma vazão hidráulica mínima implicaria na seleção de uma escavadeira hidráulica mais adequada.
A Lei 8.666/1993 é clara quanto ao estímulo à concorrência ao vetar cláusulas ou condições irrelevantes ou desnecessárias para o objeto do contrato (art. 3º, §1º) . Dessa forma, sendo a concorrência a própria razão de existir da licitação, é indispensável a demonstração da necessidade de qualquer cláusula que possa restringi-la.
Relembro que a empresa representante, por exemplo, ofereceu máquina comercializada por ela com vazão hidráulica total de 448 l/min, ou seja, apenas 12 l/min a menos do que foi exigido, diferença essa que, a princípio, não impactaria no desempenho técnico/operacional da escavadeira e mesmo assim foi desclassificada.
Em suma, como possível consequência desse e de outros critérios restritivos, compareceram ao certame apenas quatro empresas, sendo que somente duas apresentaram propostas e uma delas, como dito, foi desclassificada por não atender à exigência em debate. Não houve, portanto, efetiva concorrência no Pregão Presencial 9/2020.
Em paralelo, permanece injustificada a adoção de pregão presencial, em ofensa ao art. 1º, §1º, do Decreto 10.024/2019. O dispositivo estipula ser obrigatória a adoção da modalidade de pregão na forma eletrônica para esse tipo de contratação.
Nesse cenário, uma vez que não foi demonstrada a necessidade da exigência de vazão hidráulica mínima, mostra-se pertinente a determinação proposta ao MDR, no sentido de que, caso seja celebrado o Convênio 896411/2019, não repasse ao Município de Itapuranga/GO os recursos destinados à aquisição de escavadeira hidráulica, enquanto constar do termo de referência exigência que restrinja a competitividade do certame licitatório.
Por outro lado, entendo que a determinação dirigida ao ente municipal, para que esse promova a anulação de todos os atos inerentes e subsequentes ao Pregão Presencial 9/2020, deve ser substituída por uma ciência. Isto porque, de acordo com as informações disponíveis nos autos, até o momento não se confirmou o uso de recursos federais no objeto do certame. O convênio não foi assinado e existem pendências para tanto, conforme informou o próprio o MDR.
Por fim, embora seja reprovável a conduta do município de não atender à diligência deste Tribunal, como não houve prejuízo à análise dos autos, entendo que nesse caso concreto são dispensáveis outras providências.
	Diante do exposto, VOTO para que seja adotada a minuta de deliberação que ora trago ao exame deste Colegiado.
TCU, Sala das Sessões Ministro Luciano Brandão Alves de Souza, em 12 de agosto de 2020.
Ministro VITAL DO RÊGO 
Relator